【裁判字號】    95,上重更(二),52
【裁判日期】    951129
【裁判案由】    毒品危害防制條例
【裁判全文】
臺灣高等法院刑事判決            95年度上重更(二)字第52號
上  訴  人
即  被  告  乙○○
指定辯護人  本院公設辯護人王永炫
上列上訴人因違反毒品危害防制條例案件，不服臺灣桃園地方法
院93年度重訴字第88號，中華民國94年5 月29日第一審判決 (起
訴案號：臺灣桃園地方法院檢察署93年度偵字第13324號)，提起
上訴，經判決後由最高法院發回更審，本院判決如下：
    主  文
原判決關於乙○○部份撤銷。
乙○○共同運輸第一級毒品，處無期徒刑，褫奪公權終身，如附
表一所示之第一級毒品海洛因沒收銷燬，如附表二所示之物品均
沒收。
    事  實
一、乙○○（綽號「阿忠」）與綽號「安哥」、「王先生」之真
    實姓名年籍不詳之成年男子等人，基於共同自大陸地區經香
    港運輸及走私運輸管制進口之第一級毒品海洛因至我國境內
    之犯意聯絡，由乙○○向有自大陸地區經香港運輸海洛因毒
    品入境我國之不確定故意之甲○○ (業經判罪確定) 提議，
    由乙○○提供經香港往來大陸地區雲南省昆明市之交通費用
    新臺幣2 萬5千元，及在昆明停留期間食宿等費用新臺幣6千
    元與人民幣5 千元為報酬，請甲○○前往昆明向王先生拿取
    乙○○所稱之手工藝品（掛毯內藏毒品海洛因）經香港運輸
    來臺，乙○○並交付1 張紙條，其上載有「樂樂旅行社、安
    哥」等字跡，囑甲○○到達昆明時，見有樂樂旅行社人員前
    往接機時，告知係安哥要其前往，即會有接應者出面，另交
    付0000000000 號行動電話SIM卡，囑甲○○回國後以該門號
    與乙○○所持有之0000000000號行動電話聯絡，以利交付運
    回之毒品。甲○○遂以乙○○交付之新臺幣2萬5千元，購買
    由我國桃園縣中正國際機場（以下稱中正機場）經香港前往
    大陸地區雲南省昆明市之來回機票，於民國（下同）93年8
    月20日，自中正機場搭長榮BR867 號班機前往香港轉機至昆
    明，乙○○則於甲○○出境後翌日（93年8 月21日），始將
    0000000000 號行動電話啟用，試撥117號報時台確定可通話
    後，待機供甲○○聯絡之用。甲○○到達昆明機場後，見有
    一男子舉「樂樂旅行社」看牌，甲○○告知該男子「安哥叫
    我來的」，該男子自稱王先生，並帶甲○○到經貿賓館住宿
    ，93年8月23日早上該王先生將第一級毒品海洛因（淨重417
    4.83公克，純度67.67％，純質淨重2825.11公克），以透明
    塑膠袋分裝成98小袋，再分別藏放在5 件掛毯內，並將掛毯
    連同甲○○衣物一起放置在甲○○之行李箱內，甲○○即於
    93年8月23日自昆明至香港轉機搭長榮BR868號班機並託運其
    內藏有前述毒品之行李（行李編號為MU0000000 號）運輸來
    臺，同日下午3 時35分抵中正機場後，甲○○未填寫申報單
    或口頭申報進口即予入關，然為內政部警政署航空警察局安
    檢隊與財政部臺北關稅局人員，以Ｘ光檢查儀檢查託運行李
    時發現行李箱內有異，經跟監注檢至入境海關行李檢查室，
    同日下午4 時15分許，見甲○○提領託運行李通過中正機場
    第二航廈入境綠線第9號檢查檯時，即將之移至紅線第8號應
    申報檯檢查後發現有異，將其逮捕帶往海關辦公室起出藏放
    在上開5 件掛毯內之毒品海洛因，並扣得甲○○所有用以運
    輸毒品之行李箱1個、行動電話1具（內有0000000000號行動
    電話SIM卡1 張）及載有「樂樂旅行社、安哥」內容字條1張
    ，甲○○遂向警供出係綽號阿忠之乙○○囑其往大陸地區經
    香港運輸毒品來臺，航空警察局刑警隊警員鄭小龍、丁淑曾
    、柯佐龍、蘇茂智等人遂帶同甲○○前往臺中地區查察，期
    間乙○○多次以0000000000號行動電話門號，撥打甲○○甫
    於當日啟用之0000000000號行動電話聯絡，乙○○並於電話
    中詢問甲○○是否已將行李帶回臺灣，多次變更交付裝有第
    一級毒品海洛因行李箱之地點，迄同日晚間9 時30分許，經
    警於臺中市○○路與惠中路口，將乙○○緊急拘提到案，並
    扣得乙○○所有用以供運輸海洛因之行動電話一具（內有00
    00000000號行動電話SIM卡1張）、載有「翁、一、15:35 、
    回」、「小翁、0000000000」 等字跡之電話簿2紙，而查悉
    上情。
二、案經內政部警政署航空警察局移請臺灣桃園地方法院檢察署
    檢察官偵查起訴。
    理  由
一、上開事實，業據上訴人即被告乙○○於本院坦承不諱，核與
    證人即共犯甲○○於本院證述情節相符，並有海洛因98包、
    掛毯5 件、托運行李箱1個與行動電話1具內插有0000000000
    號SIM卡、載有「樂樂旅行社、安哥」等字跡之字條1紙等物
    扣案可證，且有臺北關稅局扣押貨品運輸工具收據及搜索筆
    錄1紙、甲○○之旅客入出境記錄查詢表4紙、臺北關稅局稽
    查組Ｘ光檢查儀注檢行李報告表、現場照片14張在卷可稽。
    而上開掛毯內夾藏之扣案白色粉末98包，經送法務部調查局
    鑑驗結果，均含第一級毒品海洛因之成分，有該局93年10月
    8日調科壹字第080008201號鑑定通知書附卷足憑。再共犯翁
    華庭前往大陸地區運輸毒品入境為警查獲，所為運輸第一級
    毒品之犯行，業經判處有期徒刑14年確定，有最高法院95年
    度台上字第339 號判決在卷可按。又被告陳稱字條是綽號「
    安哥」之丙○○寫的，叫我交給翁婷華等語，雖經本院傳喚
    證人丙○○未著，然確有丙○○之人，有其個人基本資料在
    卷可按，再參以共犯翁婷華於本院證稱：被告拿紙條給我時
    ，我順口問他「安哥」是誰，他說那是老板，我到昆明後都
    是講安哥，就沒再提到被告「阿忠」，昆明的人拿東西給我
    時，告訴我那是「安哥」要的等語（見本院95年11月8 日審
    判筆錄第6 頁），及扣案之字條經法務部調查局鑑定結果，
    字條之筆跡與被告之筆跡特徵不同，有該局93年10月12日調
    科貳字第09300399300 號鑑定通知書在卷可稽（見偵查卷第
    127 頁），可認該字條非被告所書寫，顯然另有其人，堪認
    被告所稱字條係由「安哥」之人交其轉交予甲○○，即另有
    「安哥」之人共同參與本件犯行之情屬實。是上揭被告之自
    白核與事實相符，自堪採為認定被告犯罪證據，被告共同走
    私、運輸第一級毒品之事證明確，犯行可以認定。至被告雖
    供稱「安哥」之人，即為丙○○，辯稱其非主謀，但經本院
    傳喚丙○○未著，所辯縱然屬實，亦不能解免其運輸第一級
    毒品之刑責，再共犯並無適用毒品危害防制條例第17條減輕
    其刑之餘地，是被告上開所辯，自不足採為有利被告之認定
    。
二、查海洛因係毒品危害防制條例第2 條第2項第1款所規定之第
    一級毒品，並屬行政院依懲治走私條例公告之「管制物品項
    目及其數額」甲項第4 款所列之管制進出口物品。又依香港
    澳門關係條例第35條第2 項規定：「輸入或攜帶進入臺灣地
    區之香港或澳門物品，以進口論；其檢驗、檢疫、管理、關
    稅等稅捐之徵收及處理等，依輸入物品有關法令之規定辦理
    。」，即自香港攜帶物品進入臺灣，應以進口論（參照最高
    法院88年度臺上字第5421號判決意旨），自有適用懲治走私
    條例之規定。復按自大陸地區私運物品進入台灣地區，或自
    台灣地區私運物品前往大陸地區者，以私運物品進口、出口
    論，適用懲治走私條例規定處斷，該條例第12條規定甚明。
    被告與「安哥」等人推由甲○○自大陸地區雲南省昆明市運
    輸、走私毒品海洛因入境，雖經由香港轉機，然其係自大陸
    地區昆明市起運毒品走私入境，自應適用懲治走私條例第12
    條論以準走私罪，被告與甲○○等人共同自香港私運管制進
    口之第一級毒品海洛因入境，核其所為，係犯毒品危害防制
    條例第4條第1項之運輸第一級毒品罪及懲治走私條例第12條
    、第2條第1項之私運管制物品進口罪。被告行為後，刑法第
    28條共同正犯及第55條關於想像競合犯之規定，業經修正並
    於95年7月1日施行，原刑法第28條由「二人以上共同實施犯
    罪之行為者，皆為正犯。」，修正為「二人以上共同實行犯
    罪之行為者，皆為正犯」，僅就共同正犯之條文用語修正，
    並不影響本件之論罪科刑，不生新舊法比較適用之問題，應
    適用行為時法即修正前刑法第28條；又原刑法第55條修正為
    「一行為而觸犯數罪名者，從一重處斷。但不得科以較輕罪
    名所定最輕本刑以下之刑。」，該但書規定係科刑之限制，
    為法理之明文化，非屬法律之變更（參照最高法院95年第8
    次刑事庭會議紀錄）。本件被告、甲○○與「安哥」及稱「
    王先生」年籍姓名不詳之成年男子等人，對於提供旅費推由
    甲○○前往昆明拿取第一級毒品經香港運輸走私來台，彼此
    或提供旅費，或負責聯絡，或負責在大陸地區接應取毒品等
    ，顯見彼此有犯意聯絡及行為分擔，應依修正前刑法第28條
    論以共同正犯。又被告以一行為觸犯前揭二罪名，為想像競
    合犯，應依刑法第55條規定，從一重之運輸第一級毒品罪處
    斷。其等運輸前後非法持有海洛因之低度行為，應為運輸之
    高度行為所吸收，不另論罪。
三、原審對被告予以論罪科刑，固非無見，惟查：(一)自大陸地區
    私運物品進入台灣地區，或自台灣地區私運物品前往大陸地
    區者，以私運物品進口、出口論，適用懲治走私條例規定處
    斷，該條例第12條規定甚明。原判決認定被告等推由甲○○
    自大陸地區雲南省昆明市運輸、走私毒品海洛因入境，雖經
    由香港轉機，然其係自大陸地區昆明市起運毒品走私入境，
    自應適用懲治走私條例第12條論以準走私罪，原判決逕依該
    條例第2條第1項論以走私罪，即有未合。(二)原判決對於認定
    被告與甲○○、綽號「安哥」及「王先生」等人為共同正犯
    ，但如何認定彼此間有犯意聯絡及行為分擔之依據及理由，
    並未敘明，亦有未合。被告上訴意旨，以其非主謀，「安哥
    」始為主謀，請求輕判其刑，雖無理由（詳如後述），但原
    判決既有上開可議之處，自應由本院將原判決撤銷改判。爰
    審酌被告貪圖不法利益，自大陸地區輸入第一級毒品海洛因
    ，數量鉅大，淨重多達4174.83 公克，幸未及流入市面即遭
    查獲，否則將對國人身心健康戕害非輕，惟其犯後尚能坦承
    犯行，且無前科，行應參酌其犯罪動機、手段、方法及智識
    程度等一切情狀，量處無期徒刑，併依法宣告褫奪公權終身
    。至被告上訴其非主謀，請求輕判云云，惟被告所犯毒品危
    害防制條例第4條第1項運輸第一級毒品罪之法定刑為死刑或
    無期徒刑，處無期徒刑者，得併科新台幣一千萬元以下罰金
    ，本院審酌被告犯罪情罪，已量處最輕之無期徒刑，自無從
    再予輕判。扣案如附表一所示之海洛因，係毒品危害防制條
    例第2 條第2項第1款所列之第一級毒品，應依同條例第18條
    第1 項前段規定宣告沒收銷毀。而附表二編號2至6所示之物
    ，分別為被告及共犯甲○○所有，業據被告及甲○○陳明在
    卷，且均係供犯本件運輸毒品所用之物；附表二編號7 所示
    之空包裝袋，為用以包裝俾防止海洛因外逸、裸露、潮濕而
    便於持有攜運毒品之物（業經鑑定機關就之與本件扣案之海
    洛因分別鑑析其重量，有前揭法務部調查局鑑定通知書可憑
    ，足證與扣案之海洛因並無不可析離之關係），亦屬供運輸
    毒品犯罪所用之物，是附表二所示之物應依毒品危害防制條
    例第19條第1 項規定宣告沒收。另未扣案之新臺幣3萬1千元
    及人民幣5 千元，均為被告供予甲○○之運毒報酬，為共犯
    甲○○運輸毒品犯罪所得之物，依毒品危害防制條例第19條
    第1 項之規定諭知沒收，如全部或一部不能沒收時，新臺幣
    部分以其財產抵償之，而人民幣部分因屬大陸地區之貨幣，
    非我國現行貨幣價值之表示，該部分應追徵其價額。至扣案
    之另3具行動電話（其內分別插有0000000000 、0000000000
    、0000000000 號SIM卡）、行動電話SIM卡10張、背包1個、
    大麻2.8公克及安非他命4公克等物，雖為被告乙○○所有，
    但無證據證明為被告等供或預備供犯本案所用之物，爰不宣
    告沒收及沒收銷燬。
據上論斷，應依刑事訴訟法第369條第1項前段、第364條、第299
條第1項前段，毒品危害防制條例第4條第1項、第18條第1項前段
、第19條第1 項，懲治走私條例12條、第2條第1項、第11條，刑
法第2 條第1項、第11條前段、第55條、第37條第1項，修正前刑
法第28條，判決如主文。
本案經檢察官侯千姬到庭執行職務。
中    華    民    國    95    年    11    月    29    日
                  刑事第十庭    審判長法  官  劉景星
                                      法  官  陳博志
                                      法  官  李春地
以上正本證明與原本無異。
如不服本判決，應於收受送達後十日內向本院提出上訴書狀，其
未敘述上訴之理由者並得於提起上訴後十日內向本院補提理由書
（均須按他造當事人之人數附繕本）。
                                      書記官  蘇秋
中    華    民    國    95    年    12    月    5     日
附錄：本案論罪科刑法條全文
毒品危害防制條例第4條第1項：
製造、運輸、販賣第一級毒品者，處死刑或無期徒刑；處無期徒
刑者，得併科新臺幣1千萬元以下罰金。
懲治走私條例第2條第1項：
私運管制物品進口、出口逾公告數額者，處7年以下有期徒刑，
得併科新臺幣3百萬元以下罰金。
附表一：
┌──┬────┬───────────────────────────┐
│編號│物品名稱│數                                                  量│
├──┼────┼───────────────────────────┤
│1   │海洛因  │合計淨重4174.83 公克，純度67.67%，純質淨重2825.11 公克│
│    │        │。                                                    │
└──┴────┴───────────────────────────┘
附表二：
┌──┬─────┬────────┬─────────────────┐
│編號│物品名稱  │數            量│備                            註  │
├──┼─────┼────────┼─────────────────┤
│1   │掛毯      │5件             │扣案                              │
├──┼─────┼────────┼─────────────────┤
│2   │行動電話  │1具（不含SIM卡）│扣案，甲○○所有，內插有0000000000│
│    │          │                │號SIM卡。                         │
├──┼─────┼────────┼─────────────────┤
│3   │行動電話  │1具（不含SIM卡）│扣案，乙○○所有，內插有0000000000│
│    │          │                │號SIM卡。                         │
├──┼─────┼────────┼─────────────────┤
│4   │托運行李箱│1個             │扣案，甲○○所有。                │
├──┼─────┼────────┼─────────────────┤
│5   │電話紀錄簿│2紙             │扣案，乙○○所有，分別載有「翁、一│
│    │          │                │、15：35、回」及「小翁、0000000000│
│    │          │                │」等內容。                        │
├──┼─────┼────────┼─────────────────┤
│6   │字條      │1紙             │扣案，甲○○所有，載有「樂樂旅行社│
│    │          │                │、安哥」等字跡。                  │
├──┼─────┼────────┼─────────────────┤
│7   │空包裝袋  │98個            │扣案，包裝海洛因所用              │
└──┴─────┴────────┴─────────────────┘


司法院資訊處製作；財團法人民間司法改革基金會備份。
